【裁判字號】    98,家上更(一),5
【裁判日期】    990427
【裁判案由】    分配剩餘財產
【裁判全文】
臺灣高等法院民事判決               98年度家上更(一)字第5號
    上  訴  人  丙○○
    訴訟代理人  丁俊文律師
    被  上訴人  甲○○
    訴訟代理人  郭睦萱律師
    複代理人    蘇家弘律師
上列當事人間分配剩餘財產事件，兩造對於中華民國96年2月27
日台灣台北地方法院94年度家訴字第186號判決各自提起上訴，
經最高法院第一次發回更審，本院於99年3月30日言詞辯論終結
，判決如下：
    主  文
原判決除確定部分外廢棄。
上開廢棄部分，上訴人丙○○在第一審之訴及假執行之聲請均駁
回。
上訴人丙○○之上訴駁回。
第一審訴訟費用（除確定部分外）、第二審訴訟費用（包括兩造
上訴部分）及發回前第三審訴訟費用，均由上訴人丙○○負擔。
    事實及理由
一、上訴人丙○○（下稱丙○○）起訴主張：上訴人甲○○（下
    稱甲○○）於民國90年11月15日對伊提起離婚之訴，並於92
    年10月16日經最高法院裁判准兩造離婚確定，惟兩造各有如
    附表一所示之財產，故伊自得依民法1030條之1規定，請求
    分配兩造剩餘財產之差額新台幣（下同）500萬元及加計自
    起訴狀繕本送達翌日即94年10月26日起算之法定遲延利息等
    情，爰求為命甲○○給付上開金額本息之判決。甲○○則以
    ：伊於離婚時，剩餘財產雖餘如附表一(一)欄編號第1號至第4
    號之存款及股票價值2,825,084元，惟尚須扣除伊母親所留
    之遺產現金1,813,719元，以及伊母親所留遺產即台北市○
    ○區○○段33-23地號土地所有權應有部分4分之1及其上建
    物門牌號碼台北市○○街497之3號出售所得價金7,235,000
    元；又如附表一(一)欄編號第5號所示美商花旗商業銀行股份
    有限公司（即合併前華僑商業銀行股份有限公司，下稱花旗
    銀行）大安分行000-000-0000000-0活期存款帳戶之存款亦
    不應列入，因該帳戶乃伊借予訴外人乙○○使用，該帳戶內
    存款並非伊所有。此外伊並無丙○○所云減少財產所為之處
    分金額4,326,698元，且丙○○就伊持有股票部分，亦有重
    覆計算伊89年度及90年度所持有之股票，故該部分金額之計
    算，與事實不符等語，資為抗辯。原審判決甲○○應給付丙
    ○○2,526,765元及自94年10月26日起至清償日，按年息百
    分之5計算之利息，而駁回丙○○其餘之訴（其中甲○○應
    給付255,069元本息部分業經本院前審判決駁回甲○○之上
    訴，未據甲○○聲明不服而告確定）。兩造均就其敗訴部分
    提起上訴，丙○○聲明：(一)原判決不利於丙○○部分廢棄。
    (二)上開廢棄部分，甲○○應再給付丙○○2,473,235元及自
    94年10月26日起至清償日止，按年息百分之5計算之利息。
    (三)願供擔保，請准宣告假執行。甲○○聲明：(一)原判決（除
    確定部分外）不利於甲○○部分廢棄。(二)上開廢棄部分，丙
    ○○在第一審之訴及假執行之聲請均駁回。(三)如受不利判決
    ，願供擔保，請准宣告免為假執行。
二、經查兩造均不爭執其等係於71年11月26日結婚，甲○○於90
    年11月15日提起離婚之訴，經最高法院於92年10月16日裁判
    准兩造離婚確定，本件應以90年11月15日為兩造剩餘財產分
    配之時點，以及甲○○提起離婚之訴時，丙○○有如附表一
    (二)欄所示之財產，甲○○有如附表一(一)欄編號第1號至第4號
    銀行存款，而其母蔣培英於89年4月12日死亡時留有遺產現
    金1,813,719元及前揭台北市○○街497號之3房地由甲○○
    繼承，上開房地業經甲○○於90年7月24日售出等情，復有
    兩造各自提出之起訴狀及各該審級之民事裁判、國泰世華銀
    行館前分行存款歸戶資料及交易明細、華南銀行公館分行存
    款往來明細、台灣科大郵局歷史交易清單、遺產稅繳款證明
    書、不動產買賣契約書、支票及不動產所有權狀影本附卷可
    憑（見原審卷第1卷第5頁至第40頁、第114頁至第117頁，第
    2 卷第87頁至第97頁），自堪信為真實。至丙○○主張甲○
    ○尚有附表一(一)欄編號第5號至第7號之其他財產以及其可分
    得剩餘財產至少有500萬元等語，則為甲○○所否認，並以
    前揭情詞置辯。故本件所應審酌者厥為：(一)甲○○於提起離
    婚之訴時，應列入分配之財產金額為若干？(二)丙○○於當時
    得列入分配之財產金額為若干？(三)丙○○得請求之剩餘財產
    分配額為若干？爰分述於下：
（一）甲○○應列入分配之財產金額為31,914元：
  1.  甲○○不爭執於90年11月15日其名下銀行存款有丙○○主
      張之如附表一(一)欄編號第1號至第4號所示之存款（見本院
      卷第187頁至第189頁及第225頁兩造各自提出之書狀），
      共計1,308,695元（其計算式為：79,469+5,665+100,643+
      1,122,918=1,308,695），惟抗辯上開存款應扣除其母親
      所留遺產即現金1,813,719元（該款項業經國稅局確認核
      定，並於90年1月20日由蔣培英於中國信託城中分行帳戶
      轉帳匯入甲○○在中國信託永吉分行帳戶─見原審卷第2
      卷第87頁之遺產稅繳款證書、原審卷第1卷第119頁之中國
      信託永吉分行明細及本院卷第76頁中國信託城中分行存摺
      ），而丙○○亦不爭執甲○○確有繼承其母親遺產現金
      1,813,719元（見本院卷第16頁），故甲○○抗辯計算婚
      後財產應扣除此部分之金額，洵屬有據，應予准許。至甲
      ○○另抗辯應扣除其將繼承母親遺產即台北市○○街497
      之3號房地出售所得之價金7,235,000元部分，固提出其於
      90年8月8日將買受人葉昭榕交付之面額200萬元支票存入
      中國信託永吉分行帳戶內，並提出歷史交易查詢表、買受
      人葉昭榕交付之支票及存款憑證各1紙為證（見原審卷第1
      卷第119頁及本院卷第97頁至第98頁），惟查上開證據資
      料僅能據為證明房地買賣價金中之200萬元有存入甲○○
      中國信託上開帳戶，但不能證明其餘之買賣價金亦均在現
      存財產中，而甲○○就其餘買賣價金之去向，及與其現存
      財產之關聯性，均不能舉證以資證明，則其所為應扣除出
      售房地價金7,235, 000元之抗辯，僅其中關於200萬元部
      分為可取，逾此範圍，即不足取。
   2. 甲○○抗辯如附表一(一)編號第5號之花旗銀行大安分行
      000-000-0000000-0活期存款帳戶之存款亦不應列入婚後
      財產，因該帳戶乃其借予訴外人乙○○使用，故該帳戶內
      存款並非其所有等語。惟為丙○○所否認。經查證人乙○
      ○在原審及本院前審均到場證述：上開帳戶乃伊向甲○○
      借用者，存摺及印章均由伊保管，伊取款時均親自簽名用
      印，且匯款入上開帳戶時亦多以甲○○名義匯款，乃避免
      伊配偶查出伊有私人存款，且伊借用帳戶主要係想做工程
      投資，怕家人不贊成始出此下策，並曾將其中存款100萬
      元、120萬元及148萬元匯至澎湖縣文化局作為標工程之押
      標金，後於92年1月24日以現金提款196萬元結清帳戶等語
      （見原審卷第2卷第2頁至第3頁及本院前審卷第2卷第112
      頁反面至第115頁），核與該帳戶歷史明細表及取款憑條
      、轉帳收入傳票及匯款申請書內容相符（見原審卷第1卷
      第146頁至第155頁及第2卷第51頁至第64頁及本院卷第41
      頁、第101頁至第120頁）。又經以肉眼比對上開取款憑條
      、匯款申請書上之甲○○名字，及乙○○在原審當庭書寫
      甲○○名字10次（見原審卷第2卷第5頁），其筆劃勾勒形
      態相近，且與甲○○本人親簽名字之筆跡並不相同（見本
      院卷第14頁甲○○之當庭簽名及第95頁不動產買賣契約書
      上甲○○之簽名）。應認證人乙○○之證詞堪予採信，從
      而甲○○抗辯系爭帳戶借予乙○○使用，其內存款並非其
      所有，不應列入婚後財產等語，亦為可取。至上開筆跡經
      肉眼比對既可分辯相似程度，自無再送鑑定之必要，附此
      敘明。
   3. 兩造對於甲○○於90年11月15日所持有未出售之股票數額
      雖有所爭執，惟依甲○○提出之台灣集中保管結算所股份
      有限公司96年11月1日保結投字第0960092269號函所附集
      保戶異動及餘額資料明細表所示（見本院卷第60頁至第67
      頁），甲○○於90年11月15日所持有之股票詳如附表二所
      示，如依90年11月15日之股市收盤價（見本院前審卷第2
      卷第204頁至第224頁所附之收盤行情表）計算則得出總金
      額為2,873,185元（元以下四捨五入）。至丙○○雖主張
      應將原判決附表一及附表二所示股票加總一併計算，惟查
      該各表格所列之持股係屬不同時間之股票持有情形，且股
      票之投資雖包括買賣進出及配股增減，故股數亦因此而時
      有變動，故清算甲○○於90年11月15日持有股數，自應以
      該時日之統計資料為準，不得逕採加計二個時段之持有股
      數之方式。
   4. 甲○○抗辯其於86年及87年間有向中國國際商業銀行（合
      併後改名為兆豐銀行）借款230萬元，嗣雖已清償完畢，
      但其中140萬元係以其繼承自母親遺產之現金1,813,719元
      中所支付，並據其提出中國信託永吉分行帳戶明細表為證
     （見原審卷第1卷第119頁），堪信為真實。故其抗辯此部
      分清償之債務，應依民法第1030條之1第1項規定及第1030
      條之2第1項及第2項規定，於計算剩餘財產分配時納入現
      存之婚姻關係存續中所負債務計算，即屬有據，應予准許
      。至甲○○抗辯其於90年1月3日向亞太銀行（合併後改名
      為復華銀行，現又更名為元大銀行）借款100萬元，並以
      其中513,000元清償上揭中國國際商業銀行之借款，其後
      再以出售繼承之房地價金清償亞太銀行之上開借款936,24
      7元，故亦應將936,247元納入婚姻關係存續中所負債務計
      算，亦有其提出之上開中國信託永吉分行帳戶明細表、中
      國國際商業銀行歷史資料查詢表、匯款憑證及清償證明（
      見原審卷第1卷第119頁及本院卷第79頁至第81頁及第88頁
      ），洵屬有據，應予准許。
   5. 至丙○○主張甲○○於90年1月20日自中國信託公館分行
      提領473,297元，並匯款予訴外人鄭鶴子，及於86年11月
      間至87年9月間陸續向中國國際商業銀行借款，總計230萬
      元，各該借款並均係於借貸後當日或一、二日內匯款轉出
      ，暨於90年1月20日又轉帳513,383元，另於90年1月3日將
      亞太銀行借得之100萬元匯入台科大郵局，再於90年1月5
      日轉出50萬元、25萬元，於90年5月25日轉存簿29,018元
      ，以上合計4,326,698元，均屬減少剩餘財產之處分財產
      行為，故依民法第1030條之3第1項規定，將4,326,698元
      列入甲○○之婚後財產云云。惟為甲○○所否認，並抗辯
      上開473,297元乃清償訴外人鄭鶴子之女陳曉英借其繳付
      其母親遺產稅473,297元之用，又陸續向中國國際商業銀
      行借款總計230萬元部分乃供投資買賣股票之用，至亞太
      銀行借款100萬元，其中513,000元係轉入台科大郵局其帳
      戶，並再轉帳入中國國際商業銀行以供清償上開借款，另
      50 萬元則借予甲○○同事林清安教授，90年5月9日林清
      安教授再清償匯回50萬元入甲○○台科大郵局帳戶內，故
      並無減少剩餘財產之處分行為等語。經查甲○○上開所辯
      與其所提出之繳稅證明書（見原審卷第2卷第87頁及本院
      卷第87頁）、86年至87年間之股票買賣紀錄（見原審卷第
      1 卷第122頁及第157頁之資料袋），及台科大郵局帳戶資
      料（見原審卷第1卷第117頁及本院卷第84頁至第87頁）暨
      中國國際商業銀行歷史資料查詢表及清償證明書（見本院
      卷第79頁至第81頁），互核大致相符，堪認其所辯為可取
      。甲○○上開借款之存取款既屬正常使用財產，則丙○○
      主張應依民法第1030條之3第1項規定，將4,326,698元列
      入甲○○婚後財產云云，自不可取。
   6. 綜上，甲○○之婚後財產應為2,368,161元（其計算式為
      ：銀行存款1,308,695元+股票總金額2,873,185元-繼承現
      金額1,813,719元=2,368,161元），婚姻關係存續中所負
      債務為2,336,247元（其計算式為：140萬元+936,247元
      =2,336,247元），則應列入分配之財產金額為31,914元（
      其計算式為：婚後財產2,368,161-負債2,336,247元
      =31,914 元）。
（二）丙○○應列入分配之財產金額為169,120元：
      兩造均不爭執丙○○之婚後財產金額為如附表一(二)欄所示
      之169,120元（見本院卷第188頁至第189頁及第227頁），
      至丙○○主張其婚後有向其妹閻惠群借款逾80萬元以上，
      惟為甲○○所否認，而丙○○就此部分之事實，並不能積
      極舉證以實其說，是其此部分負債之主張，即不足取。綜
      上，丙○○應列入分配之財產為169,120元。
（三）如前所述，甲○○應列入分配之財產為31,914元，丙○○
      則為169,120元，丙○○得請求分配之剩餘財產即為100
      ,517元（其計算式為：【31,914+169,12 0】÷2=100,517
      ），故甲○○已無應給付丙○○之金額。
三、綜上所述，丙○○請求甲○○應給付4,744,931元（即500萬
    元扣除已確定部分255,069元之餘額）及自起訴狀繕本送達
    翌日即94年10月26日起至清償日止，按年息百分之5計算之
    利息，並非有據，不應准許。從而，原審就上開不應准許之
    2,271,696元本息部分（即原判決命甲○○給付之金額
    2,526,765元-已確定部分之金額255,069元=2,271,696元）
    ，所為甲○○敗訴之判決，自有未洽。甲○○上訴論旨指摘
    原判決此部分不當，求予廢棄改判，為有理由；至就其餘不
    應准許部分，原審所為丙○○敗訴之判決，則無不當，丙○
    ○上訴論旨指摘原判決此部分不當，求予廢棄改判，為無理
    由。
四、兩造其餘之攻擊或防禦方法，及未經援用之證據，經本院斟
    酌後，認為均不足以影響本判決之結果，爰不再逐一詳予論
    駁，併此敘明。
五、據上論結，本件甲○○之上訴為有理由，丙○○之上訴為無
    理由，依民事訴訟法第450條、第449條第1項、第78條，判
    決如主文。
中    華    民    國    99    年    4    月     27    日
                    民事第十六庭
                        審判長法  官  王聖惠
                              法  官  呂淑玲
                              法  官  謝碧莉
正本係照原本作成。
如不服本判決，應於收受送達後20日內向本院提出上訴書狀，其
未表明上訴理由者，應於提出上訴後20日內向本院補提理由書狀
（均須按他造當事人之人數附繕本）上訴時應提出委任律師或具
有律師資格之人之委任狀；委任有律師資格者，另應附具律師資
格證書及釋明委任人與受任人有民事訴訟法第466條之1第1項但
書或第2項（詳附註）所定關係之釋明文書影本。
中    華    民    國    99    年    4     月    29    日
                              書記官  李翠齡
附註：
民事訴訟法第466條之1（第1項、第2項）：
對於第二審判決上訴，上訴人應委任律師為訴訟代理人。但上訴
人或其他法定代理人具有律師資格者，不在此限。
上訴人之配偶、三親等內之血親、二親等內之姻親，或上訴人為
法人、中央或地方機關時，其所屬專任人員具有律師資格並經法
院認為適當者，亦得為第三審訴訟代理人。

司法院資訊處製作；財團法人民間司法改革基金會備份。
